臺灣高等法院民事判決　　　　　　　　 96年度上易字第711號
上　訴　人　甲○○
被　上訴人　乙○○
訴訟代理人　許永昌律師
上列當事人間請求返還借款等事件，上訴人對於中華民國九十六
年七月十七日臺灣臺北地方法院九十五年度訴字第一０七七五號
第一審判決提起上訴，被上訴人並為起訴聲明之減縮，本院於九
十六年十月三十日言詞辯論終結，判決如下：
    主      文
上訴駁回。
第二審訴訟費用由上訴人負擔。
原判決主文第三項所命上訴人給付之利息，減縮為請求本金新臺
幣貳拾萬陸仟伍佰元自民國九十五年十二月二日起至清償日止
，按年息百分之六計算之利息。
    事實及理由
一、被上訴人主張：原審共同被告詹淑靜為訴外人鎧陽紙器有限
    公司（下稱鎧陽公司）之負責人，亦為伊配偶之姊即訴外人
    蘇美雲之姪女，伊因受蘇美雲之拜託，借款四筆予詹淑靜，
    詳細借款情形如下：民國九十四年六月間借款新臺幣（下同
    ）五十萬元，交付由原審共同被告王進成所簽發、發票日九
    十五年六月十六日、面額五十萬元之支票一紙予伊，以為清
    償；於九十五年一月間借款六十萬元，交付由上訴人所簽發
    、發票日均未載、面額均為三十萬元之支票二紙予伊，以為
    清償；另於九十五年二月間借款二十三萬六千五百元，交付
    由上訴人所簽發、發票日九十五年二月二十二日、面額同借
    款金額之支票一紙（下稱系爭支票）予伊，以為清償；於九
    十五年三月間借款二十八萬二千元，合計借貸一百六十一萬
    八千五百元。伊已將各筆借款如數交付詹淑靜，詎詹淑靜嗣
    避不見面，未如期清償借款，所交付之系爭支票及另紙王進
    成簽發之支票，經伊交由配偶、妹妹提示後，均遭退票，渠
    等復交付支票予伊收執。爰依民法第四百七十八條之規定，
    請求詹淑靜返還借款，及加計自起訴狀繕本送達翌日起算之
    法定遲延利息。而王進成及上訴人為上開支票之發票人，就
    票款應負責任，並與詹淑靜所負返還借款責任間有不真正連
    帶債務關係，為此依票據、不真正連帶債務之法律關係，求
    為命王進成、上訴人分別給付伊五十萬元、二十三萬六千五
    百元，及分別加計自發票日即九十五年六月十六日、九十五
    年二月二十二日起算之法定遲延利息，暨於詹淑靜給付範圍
    內，免除給付義務之判決等語。
二、上訴人則以：伊曾交付印章委託詹淑靜領取支票簿，但未授
    權詹淑靜簽發支票，系爭支票係遭詹淑靜盜蓋印章所偽造，
    伊已對詹淑靜提出偽造有價證券之刑事告訴，現於臺灣士林
    地方法院檢察署（下稱士林地檢署）偵查中，因詹淑靜逃匿
    已遭通緝，若非詹淑靜確有上開偽造犯行，伊何須對其提出
    告訴，甘冒誣告之風險。系爭支票之執票人係被上訴人之妹
    杜雪娥，被上訴人非票據權利人，無權向伊請求負發票人責
    任。又詹淑靜交付被上訴人之支票中，其中二紙未記載發票
    日，屬於無效票，何以被上訴人還收受系爭支票並交付借款
    予詹淑靜，顯有可疑。況被上訴人與詹淑靜間有姻親關係，
    被上訴人未向伊求證是否借票予詹淑靜，亦應負擔風險。而
    系爭支票背面有背書人簽章，為何背書人未擔起背書責任等
    語，資為抗辯。
三、原審判准被上訴人全部請求，上訴人就其敗訴部分不服，提
    起上訴，被上訴人於本院減縮關於請求上訴人給付票款部分
    之利息自起訴狀繕本送達翌日起算（詹淑靜、王進成就其敗
    訴部分，均未聲明不服）。上訴人於本院上訴聲明為：(一)原
    判決關於命上訴人給付二十三萬六千五百元及自起訴狀繕本
    送達翌日起至清償日止，按年息百分之六計算之利息部分廢
    棄。(二)上開廢棄部分，被上訴人在第一審之訴及假執行之聲
    請均駁回。被上訴人於本院答辯聲明為：駁回上訴人之上訴
    。
四、本件被上訴人主張系爭支票為上訴人所簽發，上訴人應負票
    據責任等語，上訴人否認應負票據責任，並以前開情詞置辯
    ，是以本件兩造爭執之重點厥為：(一)系爭支票是否係詹淑靜
    盜蓋印章所偽造，上訴人是否應負系爭支票之發票人責任？
    (二)被上訴人是否為系爭支票之票據權利人，得否向上訴人主
    張票據上權利？茲分述於後：
  (一)上訴人未能證明系爭支票係詹淑靜盜蓋印章所偽造，應推定
    為其所簽發，上訴人應負系爭支票之發票人責任：
　　１按在票據上簽名者，依票上所載文義負責。票據上之簽名
      ，得以蓋章代之，票據法第五條第一項、第六條分別定有
      明文。又支票為無因證券，僅就支票作成前之債務關係，
      無庸證明其原因而已。至該支票本身是否真實，即是否為
      發票人所作成，即應由支票債權人負證明之責（最高法院
      五十年台上字第一六五九號判例意旨參照）。是依票據上
      所載文義負發票責任之人，以在票據上簽名或蓋章二者備
      其一，即生發票效力。而盜用他人印章為發票行為，即屬
      票據之偽造。被盜用印章者，因非其在票據上為發票行為
      ，自不負發票人之責任。然以蓋章代票據上之簽名，其蓋
      章通常必出於本人之意思，倘發票人承認票據上發票人欄
      下之印章為其所有或真正，而以非其親自蓋用或被盜用為
      辯，參照最高法院三十七年上字第八八一六號判例意旨，
      除有確切之反證，足資證明未授權他人簽發外，應推定其
      所簽發（最高法院九十六年度台簡上字第八號判決參照）
      。是關於印章被盜用之事實，應由發票人負舉證責任。
　　２經查系爭支票於發票人欄內蓋有上訴人「甲○○」之印章
      （支票正面見原審九十五年度北調字第五三二號卷第八頁
      ，下稱調解卷），上訴人自認上開印章為真正，有本院九
      十六年九月二十七日準備程序筆錄在卷可稽（見本院卷第
      十九頁反面），揆諸前開說明，除上訴人能提出確切證據
      ，證明未授權詹淑靜簽發或遭詹淑靜盜用印章之事實外，
      應推定系爭支票為上訴人所簽發。
    ３上訴人辯稱因系爭支票遭詹淑靜盜蓋印章而偽造，已對詹
      淑靜提出偽造有價證券之刑事告訴之事實，有臺灣板橋地
      方法院檢察署（下稱板橋地檢署）九十五年度他字第二四
      五六號偵查卷宗及士林地檢署九十五年度偵字第一０三七
      三號偵查卷宗可稽（均為影本，見外放證物），固堪信為
      真實。然因詹淑靜傳拘無著，顯已逃匿，業遭通緝，有附
      於前開士林地檢署偵查卷內之九十五年十一月三十日安緝
      字第二三六七號通緝書可憑，可見詹淑靜是否確有偽造有
      價證券之犯行，仍待查明。又上訴人於九十五年四月七日
      向板橋地檢署提出告訴時，檢附詹淑靜出具之聲明書，內
      容記載略以：詹淑靜未經上訴人同意，私自挪用開立含系
      爭支票在內之數紙支票等語，末尾並有詹淑靜之簽名及所
      捺指印，此有附於上揭板橋地檢署偵查卷內之聲明書可按
      。惟詹淑靜從未於刑事偵查及本件民事審理中到庭，尚無
      從調查認定該紙聲明書確為詹淑靜所書立。而依該聲明書
      所載遭挪用之支票共二十七紙，包括票號LCA0000000號至
      LCA0000000號十六紙、LCA0000000號至LCA0000000號、LC
      A0000000號至LCA0000000號十一紙，其票號連續，並分屬
      二本支票簿。上訴人於偵查中復自承書寫聲明書時漏載票
      號LCA217850 號支票，詹淑靜共盜開十二張支票，其他的
      十六張支票係伊借予詹淑靜者，只是寫聲明書當時一併寫
      上去等語（見九十五年度他字第二四五六號偵查卷第八頁
      ），可見聲明書所載挪用內容與事實未必相符。且如上訴
      人所述，伊先前借與詹淑靜十六張支票，幾近整本支票（
      以二十五張支票而論）；本件更交付印章委請詹淑靜領取
      二十五張之支票簿，顯然上訴人與詹淑靜往來頻繁，系爭
      支票究為借票抑或遭盜用，尚然以聲明書資為上訴人就系
      爭支票未授權予詹淑靜簽發之證明。上訴人復未能提出其
      他證據證明系爭支票確遭詹淑靜盜蓋印章所偽造，是上訴
      人所辯，顯無可取。
　　４按發票人應照支票文義擔保支票之支付，票據法第一百二
      十六條定有明文。本件上訴人不能證明系爭支票遭詹淑靜
      盜蓋印章所偽造，應認系爭支票為上訴人所簽發，上訴人
      自應照支票所載文義擔保系爭支票之支付，故上訴人應負
      系爭支票之發票人責任。
  (二)被上訴人為系爭支票之票據權利人，得向上訴人主張票據上
    權利：
　　１按匯票依背書及交付而轉讓。背書人不記載被背書人，僅
      簽名於匯票者，為空白背書。空白背書之匯票，得依匯票
      之交付轉讓之。前項匯票，亦得以空白背書或記名背書轉
      讓之。到期日後之背書，僅有通常債權轉讓之效力，票據
      法第三十條第一項前段、第三十一條第三項、第三十二條
      、第四十一條第一項分別定有明文，又上開規定依同法第
      一百四十四條規定，均於支票準用之。是期後背書，亦具
      有權利移轉之效力，背書人享有之支票上權利，均移轉於
      被背書人，此與通常之背書相同，所不同者乃期後背書之
      被背書人（或執票人）所取得之票據上權利，不受票據抗
      辯之切斷之保護，因此票據債務人得以對抗背書人之事由
      ，對抗被背書人（或執票人），但非謂該被背書人（或執
      票人）之取得票據即係當然出於惡意。
    ２查系爭支票正面記載受款人為鎧陽公司，則系爭支票屬於
      記名支票，而支票背面蓋有鎧陽公司之公司章，另有詹淑
      靜之簽名（見原審卷第八八頁），詹淑靜雖為鎧陽公司之
      負責人，此有臺北市政府營利事業登記證在卷可稽（見調
      解卷第五頁），然鎧陽公司之公司章與詹淑靜之簽名二者
      間有相當距離，在系爭支票背面僅蓋鎧陽公司之公司章，
      未由公司負責人簽名或蓋章，尚非不得認已發生背書效力
      ，而詹淑靜亦未表明係以代理鎧陽公司之旨簽名於系爭支
      票背面，且係因詹淑靜個人向被上訴人借款，以系爭支票
      為約定清償方式，而交付予被上訴人，則由當事人之真意
      及系爭支票背面全體記載之形式、趣旨以及社會一般觀念
      ，應認系爭支票經鎧陽公司與詹淑靜背書。次查被上訴人
      自詹淑靜處取得系爭支票後，即交付其夫即訴外人蘇恆良
      透過其臺北富邦商業銀行大同分行0000000000
      00號帳戶提示，並經退票，此有該帳戶存摺封面（見原
      審卷第八九頁）、系爭支票背面記載「000000000000」、
      退票理由單（見調解卷第八頁）在卷可稽，是上訴人主張
      系爭支票係由被上訴人交付杜雪娥提示，應係誤會。系爭
      支票由上訴人簽發後，經鎧陽公司、詹淑靜空白背書，由
      詹淑靜交付被上訴人，被上訴人再交付蘇恆良提示，惟提
      示遭退票後，蘇恆良復將系爭支票交付被上訴人，系爭支
      票現由被上訴人持有中（見原審卷第九頁、第七五頁），
      縱認係期後背書或期後交付轉讓，揆諸前揭說明，被上訴
      人仍取得系爭支票之權利，為票據權利人，上訴人辯稱被
      上訴人非系爭支票之票據權利人，尚非可採。
　　３次按匯票到期不獲付款時，執票人於行使或保全匯票上權
      利之行為後，對於背書人、發票人及匯票上其他債務人得
      行使追索權。發票人、承兌人、背書人及其他票據債務人
      ，對於執票人連帶負責。執票人得不依負擔債務之先後，
      對於前項債務人之一人或數人或全體行使追索權，票據法
      第八十五條第一項、第九十六條分別定有明文，上開規定
      依同法第一百四十四條規定，均於支票準用之。被上訴人
      既為系爭支票之權利人，依上開規定，得不依負擔債務之
      先後，對於發票人即上訴人、背書人鎧陽公司及詹淑靜之
      一人或數人或全體請求連帶負票據上責任，是上訴人辯稱
      系爭支票背面有背書人簽章，何以背書人未擔起背書責任
      等語，亦無足取。
　　４再按票據為無因及流通證券，且票據關係原則上與其原因
      關係分離，故票據之轉讓，除當事人間有特別約定者外，
      讓與人殊無將其取得之原因關係債權，一併讓與受讓人之
      可言。本件被上訴人自詹淑靜取得上訴人簽發之三張支票
      ，除系爭支票外，另二紙支票因未記載發票日而成為無效
      支票之事實，為兩造所不爭執，堪信為真實。然本件被上
      訴人係請求系爭支票票款，票據關係既與原因關係分離，
      被上訴人殊無事前向上訴人求證原因關係之必要。上訴人
      復不能證明被上訴人係惡意取得系爭支票，是上訴人辯稱
      被上訴人未向伊求證，亦應負擔風險，被上訴人不得享有
      票據上之權利等語，委非可取。
　　５末按執票人向支票債務人行使追索權時，得要求被拒絕付
      款之支票金額，如有約定利息者，其利息，此觀票據法第
      一百四十四條準用同法第九十七條第一項第一款即明。又
      執票人向支票債務人行使追索權時，得請求自為付款提示
      日起之利息，如無約定利率者，依年利六釐計算，票據法
      第一百三十三條定有明文。本件被上訴人請求上訴人給付
      系爭支票金額，及自起訴狀繕本送達翌日即九十五年十二
      月二日起至清償日止，按年息百分之六計算之利息，依上
      開規定，自屬有據，應予准許。
五、綜上所述，被上訴人主張上訴人簽發系爭支票，應負票據責
    任為可採，上訴人所辯均無可取。依票據法第五條、第一百
    四十四條、第九十七條第一項第一款、第一百三十三條之規
    定，被上訴人得請求上訴人給付票款及利息。從而，被上訴
    人本於票據之法律關係，請求上訴人給付二十三萬六千五百
    元，及自起訴狀繕本送達翌日即九十五年十二月二日起至清
    償日止，按年息百分之六計算之利息，為有理由，應予准許
    。是則原審判命上訴人如數給付，於法並無不合。上訴意旨
    指摘原判決此部分不當，求予廢棄改判，為無理由，應予駁
    回。
據上論結，本件上訴為無理由，依民事訴訟法第四百四十九條第
一項、第七十八條，判決如主文。
中　　華　　民　　國　　96　　年　　11　　月　　13　　日
                    民事第十庭
                        審判長法　官  黃豐澤
                              法  官  吳光釗
　　　　　　　　　　　　　　  法  官  林麗玲
正本係照原本作成。
不得上訴。
中　　華　　民　　國　　96　　年　　11　　月　　14　　日
                              書記官  陶美玲
